【裁判字號】    99,消債抗,58
【裁判日期】    990629
【裁判案由】    更生事件
【裁判全文】
臺灣板橋地方法院民事裁定            99年度消債抗字第58號
抗  告  人  甲○○○
代  理  人  廖家宏律師
上列抗告人對於中華民國99年3 月25日本院99年度消債更字第64
號裁定提起抗告，本院裁定如下：
    主  文
抗告駁回。
抗告程序費用新台幣壹仟元由抗告人負擔。
    理  由
一、抗告人抗告意旨略以：(一)縱若原審不認列抗告人主張之每月
    新台幣（下同）45,988元之必要生活費用支出，而依行政院
    主計處公告之98年台北縣每人每月最低生活必要費用10,792
    元計算，則以抗告人每月收入45,936元，扣除每月生活必要
    費用10,792元，再扣除扶養配偶戊○○、長女丁○○及長子
    丙○○等3 人之費用32,376元（計算式：10792 ×3 ＝3237
    6 ）後，亦無法支付台新國際商業銀行股份有限公司（下稱
    台新銀行）提出之每月清償5,251 元之前置協商方案。(二)夫
    妻互受扶養權利之順序，既與直系血親尊親屬同，自不以無
    謀生能力為必要（參民法第1116條之1 規定）。依抗告人之
    配偶戊○○無任何收入，處於失業狀態，無法維持生活，縱
    其領有每月3,000 元之補助，仍不足以負擔每月最低生活必
    要費用10,792元。又其肢障係右手功能失卻，雖僅列等輕度
    肢障，亦難與一般輕度肢障相提並論，況其已年近50歲，學
    歷僅只高中畢業，尋求工作之不易，依一般社會經驗法則即
    可得知。原裁定以戊○○殘障程度為輕度肢障，非無工作能
    力，並領有每月3,000 元補貼，且抗告人未能證明配偶無謀
    生能力或已失業，認抗告人並無扶養義務，進而剔除抗告人
    主張為其負擔之健保費、膳食費、交通費、汽車燃料使用費
    部分，即有認事用法之違誤。(三)抗告人之長女丁○○目前仍
    於台南遠東科技大學就讀，有不能期待其工作之情事，故仍
    有請求抗告人扶養之權利。原裁定以其既已成年，對自身之
    生活費用，本應負起責任，故剔除抗告人主張負擔其健保費
    及教育費部分，共計7,000 元，即有可議，況以抗告人主張
    負擔丁○○之扶養費7,000 元，遠較前揭98年台北縣每人每
    月最低生活費用10,792元為低。且縱認丁○○已成年，生活
    費用應當自行負責，亦須於其完成學業並覓得職業後，始得
    減除抗告人為其支付之生活費用。(四)抗告人於勉力工作賺取
    薪資償付債務之同時，無法兼顧照養子女之職責，故須安置
    未滿10歲之未成年長子丙○○於安親班，原裁定以中小學課
    後安親班並非正規教育所需，予以剔除，顯有認事違誤。又
    原裁定認列抗告人長子丙○○之生活必要費用為2,805 元，
    其中包括健保費495 元、膳食費2,100 元、學雜費210 元，
    但未包括租金、交通費、醫療費用及其他必要生活費用，難
    道其無庸居住？無需醫療？是其每月生活必要費用自應以10
    ,792元計算，始符論理法則。(五)抗告人於89年1 月13日向其
    父李樹英借款10萬元；於84年8 月29日、87年10月27日、89
    年12月12日、89年12月14日向胞兄李浩林分別借款6 萬元、
    5 萬元、5 萬元、10萬元、4 萬元，以上共計40萬元之民間
    債務，均尚未清償完畢。(六)抗告人前於89年間為協助配偶戊○○經商，需資金周轉，而向台新銀行等公司借貸致負有債
    務，並擔任戊○○向美商花旗銀行借貸之保證人，卻因90年
    間戊○○經商失敗而承受債務。且因93年9 月30日戊○○於
    執行公務時遭車床壓傷，造成右手壓傷合併拇指、食指間裂
    傷及肌肉斷裂，失去該器官功能，致抗告人自此除須獨力負
    擔全家5 人生活費用外（當時3 名子女均未成年），尚須張
    羅戊○○之醫療、相關訴訟事項及有關費用，是抗告人及受
    其扶養之人，從未有恣意浪費而為消費借貸之情事。抗告人
    僅因戊○○經商失敗及職災事件接踵而來，致向金融機構借
    貸之債務無法立即償還，嗣抗告人按月償還借款，卻因金融
    機構以年息18.5% 至20% 計息，使債務增加至聲請更生時之
    2,900,747 元，終至無力清償，確有不能清償債務之虞，爰
    依法提起抗告，請求廢棄原裁定並准予更生等語。
二、按債務人不能清償債務或有不能清償之虞者，得依本條例所
    定更生或清算程序，清理其債務，消費者債務清理條例第3
    條定有明文。所謂「不能清償債務」，係指債務人欠缺清償
    能力，對於已屆清償期，且已受請求之債務之全部或主要部
    分，客觀上可預見其為一般且繼續的不能清償之財產狀態而
    言。而清償能力係由財產、信用、勞力三者構成，故雖無足
    夠財產，然如有良好之信用、優良之技術或持續不斷之勞力
    ，即屬有清償債務之可能。次按聲請更生或清算不合程式或
    不備其他要件者，法院應以裁定駁回之，但其情形可以補正
    者，法院應定期間先命補正，復為同條例第8 條所明定。
三、查本件抗告人主張其於消費者債務清理條例施行後，曾提出
    債權人清冊，依同條例第151 條第1 項規定，以書面向最大
    債權金融機構台新銀行請求共同協商債務清償方案，該行以
    抗告人「未能接受顯足以負擔之還款方案」為由而發給前置
    協商不成立通知書，業據其提出台新銀行98年1 月25日前置
    協商不成立通知書影本1 件可稽（見原審卷第14頁），堪信
    為真。依消費者債務清理條例第3 條之規定，得依該條例所
    定更生或清算程序，清理其債務者，須以債務人不能清償債
    務或有不能清償之虞為要件。經查：
  (一)抗告人主張因其配偶戊○○右手功能失卻，雖僅列等輕度肢
    障，尚難與一般輕度肢障相提並論，況其已年近50，學歷僅
    高中畢業，謀職不易，故須負擔其生活費用等語。惟查，戊○○之障礙類別為肢障，障礙等級為輕度（見原審卷第68頁
    ，中華民國身心障礙手冊影本），復依抗告人陳報戊○○自
    97年3 月2 日起至98年12月31日止，每月領有3,000 元之中
    低收入身心障礙補助金（見原審卷第8 頁，財產及收入狀況
    說明書），並據其提出臺北縣板橋市公所中低收入身心障礙
    生活補助證明書影本為證（見原審卷第67頁）；其次，戊○○自96年10月份至97年3 月份止，向勞工保險局請領失業給
    付每月9,900 元，亦有本院依職權查詢之勞保局電子閘門查
    詢作業就業保險給付明細資料查詢1 份可稽（見本院卷第24
    、25頁）；另本院依職權查詢法務部保險犯罪防治通報資訊
    連結作業，戊○○於89年4 月16日向中國人壽保險股份有限
    公司投保個人壽險（保單編號00000000），保險金額為3,00
    萬元（見本院卷第27頁），並經本院於99年5 月10日以板院
    輔民團99年度消債抗字第58號函詢中國人壽保險股份有限公
    司有關該保險契約之狀態、繳費方式、繳費金額…等（見本
    院卷第32頁），嗣經該公司以99年6 月11日中壽契字第0990
    001586號函表示，該保險契約現仍處於繼續履約之狀態，保
    險費繳費方式為每月繳交4,413 元（見本院卷第57、58頁）
    ，衡酌上情，戊○○是否有不能維持生活之情事，即非無疑
    。退萬步言，縱認戊○○有不能維持生活之情事而須由抗告
    人扶養，則抗告人每月支出之扶養費用，亦應先扣除戊○○
    每月領取之中低收入身心障礙補助款3,000 元，方屬合理。
  (二)次查，抗告人主張其長女丁○○目前仍於台南遠東科技大學
    就讀，雖有工作能力，然有不能期待其工作之情事，故應受
    抗告人扶養云云。然查，丁○○為77年生，現年22歲（見原
    審卷第29頁，戶籍謄本），縱仍在學，但非不得自行打工以
    支應生活所需，況其即將於99年7 月1 日完成學業（見原審
    卷第31頁，臺灣銀行就學貸款還款通知書），即得投入就業
    市場，抗告人依法非但依法毋庸對其負擔扶養義務，其於就
    業後，反而應與抗告人、抗告人次女乙○○（79年2 月3 日
    生，現年20歲，見原審卷第30頁，戶籍謄本），共同負擔抗
    告人配偶戊○○之扶養費用才是，故抗告人主張其長女丁○○有受其扶養之必要云云，顯不可採。更何況，依抗告人所
    提丁○○之中國信託銀行江翠分行帳戶存摺影本所示，顯示
    其帳戶分別於97年2 月4 日現金存入40萬元後，其中30萬元
    於同日即轉作定期存款，於97年4 月3 日定期存款到期後，
    連同本金存入帳戶300,251 元，及分別於98年6 月4 日、7
    月1 日、7 月22日由張秀琴匯入17,000元、12,000元、18,6
    00元，及98年8 月13日由楊豐澤匯款匯入16,500元、於98年
    10月9 日由楊惟堂匯入32,500元，而於98年11月3 日該帳戶
    尚有餘額672,652 元，顯然丁○○依其資力，有能力扶養抗
    告人，而並無受抗告人扶養之必要。
  (三)再查，抗告人96、97年收入分別為547,253 元、555,213 元
    （見原審卷第37、42頁，財政部臺灣省北區國稅局96、97年
    度綜合所得稅各類所得資料清單影本）；98年收入為516,79
    2 元（見本院卷第36頁，稅務電子閘門財產所得調件明細表
    ），是抗告人96至98年間平均每月收入為44,984元【計算式
    ：（547253＋555213＋516972）÷36＝44984 ，元以下四捨
    五入】，抗告人雖主張其每月必要生活費用46,348元【計算
    式：租金12,000元＋勞健保費2,401 元（抗告人誤繕為2,04
    1 元）＋水、電、瓦斯費2,080 元＋電話、網路費2,700 元
    ＋繕食費6,300 元＋交通費1,140 元＋稅捐費用517 元＋急
    難救助金1,000 元＋清償債務5,000 元＋教育費13,210元＝
    46,348元，抗告人誤繕為45,988元（見原審卷第9 、10頁，
    財產及收入狀況說明書）】，惟按消費者債務清理條例之立
    法目的，係為使不幸陷入經濟困境之人得以清理債務、重建
    生活，並在清理過程中能保有符合人性尊嚴之最低基本生活
    ，而非維持債務人過去慣常之寬逸生活，是於評估債務人是
    否有不能清償或履行原協商方案是否顯有重大困難時，並非
    由債務人任意主張其基本生活費用之數額，否則將造成揮霍
    無度以致清償能力降低，反而易使更生程序無從進行，是應
    依行政院主計處公佈之99年度台北縣每人每月最低生活必要
    費用10,792元為計算標準（該最低生活費用已包括食、衣、
    住、行等費用在內），債務人陳報之生活必要費用超過上開
    金額者應予剔除。則依抗告人每月收入44,984元，扣除法院
    強制扣薪之金額5,000 元（見原審卷第22至26頁、第66頁，
    臺灣臺北地方法院94年9 月13日北院錦94執辰字第26103 號
    執行命令影本、臺灣臺北地方法院97年1 月4 日北院隆97執
    辰字第92570 號執行命令影本、臺灣臺北地方法院97年9 月
    26日北院隆97執辰字第85451 號執行命令影本、抗告人98年
    9 至12月薪資資料影本）及其每月生活必要費用10,792元，
    再扣除扶養配偶戊○○之費用7,792 元（計算式：每月最低
    生活費用10,792元－中低收入身心障礙補助款3,000元＝7,7
    92元）及扶養長子丙○○之費用6,833 元（配偶戊○○無業
    自得在家照顧丙○○，故安親班費用自非必要費用，應予剔
    除，而丙○○未滿10歲，其生活費用自非可與成年人相比擬
    ，依98年度扶養親屬免稅額為每年每人82,000元為計算標準
    ，則其每月扶養費應為6,833 元）後，尚有剩餘19,067元（
    計算式：00000 0000 000000 00000－6833＝19067 ）可
    用以清償債務，足以負擔台新銀行提供每月清償5,251 元之
    還款方案。此外，抗告人既主張仍有40萬元之民間債權尚待
    清償，則其每月收入扣除每月必要支出之費用後剩餘之19,0
    67元，於清償每月5,251 元之還款方案後，仍有13,816元（
    計算式：00000 00000＝13816 ）可供抗告人支配，而該筆
    金額，即可用於清償抗告人所主張之民間債務。故原審之認
    定，並無何違誤之處。抗告人主張其每月須負擔配偶戊○○
    、長女丁○○及長子丙○○之扶養費用，致無法負擔台新銀
    行提供之協商還款條件云云，並非可採。
四、綜上所述，本件抗告人聲請更生，不符合消費者債務清理條
    例第3 條規定，於法自難准許。原審以抗告人無「不能清償
    債務或有不能清償之虞」之情事而駁回其更生之聲請，並無
    違誤。抗告意旨指摘原裁定不當，求予廢棄另為裁定，非有
    理由，應予駁回。
五、據上論結，本件抗告為無理由，依消費者債務清理條例第15
    條、民事訴訟法第495 條之1 第1 項、第449 條第1 項、第
    95條、第78條，爰裁定如主文。
中    華    民    國    99    年    6     月    29    日
                  民事第一庭  審判長  法  官  李世貴
                                      法  官  黃信滿
                                      法  官  陳翠琪
上為正本係照原本作成
本件不得再抗告
中    華    民    國    99    年    6     月    30    日
                                      書記官  簡曉君

司法院資訊處製作；財團法人民間司法改革基金會備份。
